臺灣高雄地方法院民事判決　　　　　　 100年度重訴字第54號
原　　　告　高雄市政府環境保護局
法定代理人　李穆生
訴訟代理人　萬國榮
　　　　　　林石猛律師
　　　　　　張芳綾律師
　　　　　　黃致穎律師
被　　　告　許順正
上列當事人間請求拆屋還地等事件，本院於民國100年9月28日言
詞辯論終結，判決如下：
  主  文
被告應將坐落高雄市○○區○○段第三之十一、三之十二地號土
地，如附圖所示A、B、B1、C、C1、D、D1部分、面積共九千二百
二十六點八五平方公尺之地上物拆除，並將上開土地返還予原告
及其他共有人。
被告應給付原告新臺幣壹拾捌萬捌仟肆佰捌拾陸元，及自民國九
十九年十月二十三日起至清償日止，按年息百分之五計算之利息
；暨自民國九十九年十月二十三日起至返還上開土地之日止，按
年給付原告新臺幣肆萬肆仟貳佰捌拾玖元。
原告其餘之訴駁回。
訴訟費用由被告負擔十分之六，餘由原告負擔。
本判決第一項於原告以新臺幣參佰零柒萬元為被告供擔保後，得
為假執行，但被告如以新臺幣玖佰貳拾貳萬陸仟捌佰伍拾元為原
告預供擔保，得免為假執行；本判決第二項如原告以新臺幣陸萬
貳仟元為被告供擔保後，得為假執行，但被告如以新臺幣壹拾捌
萬捌仟肆佰捌拾陸元為原告預供擔保，得免為假執行。
原告其餘假執行之聲請駁回。
  事實及理由
一、原告主張：小港區○○段第3號地號土地（被告占有部分土
    地嗣變更地號為3-11、3-12地號土地，下稱系爭土地）為高
    雄市（管理者為原告）及中華民國（管理者為財政部國有財
    產局，下稱國有財產局）所共有，高雄市應有部分為4/5，
    中華民國應有部分為1/5，詎被告無權占用系爭土地，並開
    闢漁塭、搭建工寮、種植作物（以下合稱系爭地上物）占用
    如附圖所示A、B、B1、C、C1、D、D1部分，面積共9226.85
    平方公尺之土地，經原告於95年1月23日、95年9月22日分別
    函催被告拆除遷離，均無結果，為此爰依民法第767條規定
    ，請求被告拆除系爭地上物，並返還所占用土地予原告及其
    他全體共有人。又被告因占用系爭土地，受有相當租金之不
    當得利，按被告占用之土地面積申報地價10％計算，故被告
    自95年1月23日起至99年9月13日止占用系爭土地，應返還新
    臺幣（下同）1,687,907元予原告，被告復應自起訴狀繕本
    送達翌日起至起返還系爭土地之日止，按年給付原告相當於
    租金之不當得利396,631元等語，為此，爰依據民法第767條
    、第179條提起本訴等語，並聲明：(一)被告應將坐落於系爭
    土地如附圖所示A、B、B1、C、C1、D、D1部分地上物拆除，
    並返還予原告及其他共有人。(二)被告應給付原告1,68 7,907
    元暨自起訴狀繕本送達之翌日起至清償之日止，按週年利率
    5％計算之利息；暨自起訴狀繕本送達翌日起至返還上開土
    地之日止，按年給付原告396,631元。(三)願供擔保，請准宣
    告假執行。
二、被告則以：其祖先原為系爭土地之所有人，因系爭土地於40
    年間因颱風而流失，其母親在60年間重回系爭土地，在其上
    興建漁塭，其乃系爭土地之原有住民，非無權占有人。又其
    和平、公然、繼續占有系爭土地達20年以上，而原告於95年
    間登記為系爭土地所有權人前未依法公告周知，原告取得系
    爭土地所有權之程序乃於法有違，並已侵害被告之財產權等
    語置辯。並聲明：(一)原告之訴駁回。(二)如受不利判決，願供
    擔保請准免為假執行。
三、兩造不爭執之事項：
（一）系爭土地係因高雄市大林蒲填海計畫，填海造陸所生之新
      生地，於95年6月12日完成第一次登記，由中華民國取得
      系爭土地權利範圍1/5（管理機關為國有財產局），由高
      雄市取得系爭土地權利範圍4/5（管理機關為原告）。
（二）系爭土地嗣於96年2月27日經主管機關逕為分割，其地目
      為雜地，於96年起申報地價為每平方公尺300元。
（三）被告於系爭土地上占用如附圖所示A、B、B1、C、C1、D、
      D1部分，面積共9226.85平方公尺，開闢漁塭、搭建工寮
      、種植作物。
四、本件爭點為：
（一）被告占有系爭土地，有無合法權源？是否因和平公然繼續
      占有系爭土地達20年，而成為系爭土地之原始取得人？
（二）原告依民法第767條規定請求被告拆除系爭地上物，並返
      還所占用之土地，有無理由？是否有權利濫用之情事？
（三）原告依民法第179條規定，請求被告給付相當於租金之不
      當得利，有無理由？數額若干？
五、本件得心證之理由：
（一）被告是否無權占用系爭土地？原告請求被告拆屋還地有無
      理由？
1.    按所有人對於無權占有或侵奪其所有物者，得請求返還之
      ；各共有人對於第三人，得就物之全部為本於所有權之請
      求，但回復共有物之請求，為共有人全體之利益為之，民
      法第767條第1項、第821條分別定有明文。又按「辦理土
      地登記前，應先辦理地籍測量，其已依法辦理地籍測量之
      地方，應即依本法規定辦理總登記」；「和平繼續占有之
      土地，依民法第769條或第770條之規定，得請求登記為所
      有人者，應於登記期限內經土地四鄰證明，聲請土地所有
      權之登記」；「逾登記期限無人聲請登記之土地，其土地
      視為無主土地，由該管巿縣地政機關公告之，公告期滿無
      人提出異議，即為國有土地之登記」；「合法占有土地人
      未於登記期限內聲請登記，亦未於公告期間內提出異議者
      ，喪失其占有之權利」，土地法第38條第1項、第54條、
      第57條及第60條分別定有明文。行政院訂定之「逾總登記
      期限無人申請登記之土地處理原則」第1點亦規定：「已
      完成無主土地公告及代管程序，並已登記為國有之土地，
      應不再受理主張權利與補辦登記」，足見我國土地總登記
      係採取強制主義，藉以保持地籍之真實，且為加強登記業
      務之進行，定有除斥期間，逾期未聲請登記者，不必另為
      拋棄之意思表示，即視為無主土地，公告期滿無人提出異
      議，原權利人即喪失權利而為國有土地（最高法院86年度
      台上字第993號判決意旨參照）。
2.    被告就其所有之系爭地上物占用系爭土地如附圖所示A、B
      、B1、C、C1、D、D1部分，面積共9226.85平方公尺一事
      固不爭執，惟辯稱：系爭土地為其先祖所有，在40年間因
      颱風而流失，係其母親於60年間興建魚塭，填海造陸，築
      防禦工事，方成現在之雛型，其係系爭土地之原有住民，
      已公然和平占用系爭土地達20年以上，其應具有使用系爭
      土地之合法權源云云。惟查：被告就系爭土地為其母親填
      海造地而成乙節並未舉證以實其說外，而系爭土地於94年
      申請高雄市前鎮地政事務所登記為中國民國與高雄市共有
      時，高雄市前鎮地政事務所即已依土地法相關規定公告在
      案，並於95年6月12日登記為高雄市及財政部國有財產局
      共有，此有高雄市政府地政處前鎮地政事務所系爭土地所
      有權第1次登記相關資料附卷可稽（見本院卷第19-42、
      152 頁），是法律即賦予其登載事項絕對真實之公信力，
      自應認高雄市自95年6月12日起即為系爭土地之共有人，
      故縱使系爭土地確為被告之母親填海造地而成，然其於土
      地總登記期限內既未依土地法相關規定申請登記，又未於
      公告期間內提出異議，依前所述，其自斯時起已失其占用
      之權利，自不得以此對抗登記所有權人，被告主張其有權
      占有云云，即不可採。
3.    又按民法第148條第1項係規定行使權利，不得以損害他人
      為主要目的，若當事人行使權利，雖足使他人喪失利益，
      而苟非以損害他人為主要目的，即不在該條所定範圍之內
      (最高法院45年台上字第105號判例參照) 。被告既不能證
      明系爭土地為其填海造陸而成，或曾依上開土地法令申請
      登記或提出異議，則原告依法令規定，為系爭土地之第1
      次所有權登記，並依民法第767條及第179條規定，請求被
      告拆除系爭土地上之地上物並返還不當得利，應屬權利之
      正當行使，難認有何違反民法第148條規定之權利濫用可
      言。綜上，被告並無占用系爭土地之合法權源，則原告本
      於所有權請求被告將系爭地上物拆除，並將占有之如附圖
      所示A、B、B1、C、C1、D、D1部分土地返還予其及其他共
      有人，即屬有據，應予准許。
（二）原告依民法第179條規定，請求被告給付相當於租金之不
      當得利，有無理由？數額若干？
1.    按無法律上之原因而受利益，致他人受損害者，應返還其
      利益，民法第179 條前段定有明文。又按無正當權源而使
      用他人所有之不動產，即可獲得相當於租金之利益，為社
      會通念，最高法院61年台上字第1695號判例要旨可資參照
      。是被告係無權占有系爭土地如附圖所示A、B、B1、C、
      C1、D、D1部分，已如上述，其無法律上原因受有相當於
      租金之利益，致原告受有損害，自應返還所受之不當利益
      。
2.    次按，城市地方房屋租金，以不超過土地及建築改良物申
      報總價年息10% 為限；租用基地，建築房屋，亦準用之，
      土地法第97條第1 項、第105 條分別定有明文。又依土地
      法施行法第25條之規定，所謂土地總價額係以法定地價為
      準，所謂建築物價額，係依該管市縣地政機關估定之價額
      ；而法定地價，依土地法第148 條之規定，係指土地所有
      人依該法規定所申報之地價；在平均地權條例施行區域，
      係指土地所有人於地政機關舉辦規定地價或重新規定地價
      之時，於公告申報地價期間自行申報之地價，未於該期間
      內申報者，指地政機關公告之地價而言，平均地權條例第
      16條亦有規定。又「基地租金之數額，除以基地申報地價
      為基礎外，尚須斟酌基地之位置，工商業繁榮之程度，承
      租人利用基地之經濟價值及所受利益等項，並與鄰地租金
      相比較，以為決定，並非必達申報總地價年息百分之十最
      高額。」，有最高法院68年台上字第3071判例之要旨可參
      。經查，被告自95年6月12日至99年9月13日無權占用系爭
      土地如附圖所示A、B、B1、C、C1、D、D1部分之面積
      9226.85平方公尺，為兩造所不爭執，而系爭土地之申報
      地價自96年1月起迄今均為每平方公尺300元，有系爭土地
      之地價謄本在卷可稽。而系爭土地臨南星路，惟所臨南星
      路段目前尚未供公眾使用，且仍未完全開通，附近無住宅
      亦無商業活動，生活機能不便等情，有本院之勘驗筆錄及
      現場照片可稽，本院審酌上開系爭土地之地理位置、工商
      業繁榮程度、經濟價值等情，認依系爭土地申報地價總額
      年息2%計算相當於租金之不當得利，應為適當。則依上開
      標準計算，被告於95年6月12日起至99年9月13日止無權占
      用原告所有土地，應返還原告相當於租金之不當得利金額
      應為188,324元【計算式：（9226.85×300×2％×4/5）
      ÷12×（19/30+6+36+8+13/30）＝188,486，元以下四捨
      五入，以下均同】，每年所受相當於租金之不當得利，則
      為44,289元（計算式：300元×9226.85×4/5×2%＝44,
      289元），逾此範圍之請求，則屬無據。
六、綜上所述，原告本於民法第767條物上請求權規定，請求被
    告應將系爭土地如附圖所示A、B、B1、C、C1、D、D1部分，
    面積共計9226.85平方公尺土地之地上物拆除，並將占用土
    地返還原告及其他共有人，即屬正當，應予准許。又原告併
    依民法第179條不當得利法律關係，請求被告給付自95年6月
    12日起迄99年9月13日止，相當於租金之不當得利188,486元
    ，及自起訴狀繕本送達翌日即99年10月23日（見本院卷第17
    頁）起至清償日止，按年息5%計算之法定遲延利息，暨自起
    訴狀繕本送達翌日即99年10月23日起至返還上開土地之日止
    ，按年給付相當於租金之不當得利44,289元，為有理由，應
    予准許。至逾此部分之請求，為無理由，應予駁回。
七、本件兩造均陳明願供擔保，請准宣告假執行及免為假執行，
    經核就原告勝訴部分，均無不合，爰分別酌定相當擔保金額
    准許之；至原告敗訴部分，其假執行之聲請，已失所附麗，
    應予駁回。
八、因本件事證已臻明確，兩造其餘主張、陳述及所提之證據暨
    攻擊防禦方法，經本院審酌後，認均與本件判斷結果無影響
    ，毋庸再予一一審酌，附此敘明。
九、結論：本件原告之訴為一部有理由、一部無理由，依民事訴
    訟法第79條，第390條第2項、第392條第2項，判決如主文。
中    華    民    國    100    年    10    月    12  日
              民事鳳山分庭   審判長法  官  楊富強
                                   法  官  吳芝瑛
                                   法  官  張琬如
以上正本係照原本作成。
如不服本判決，應於送達後20日內，向本院提出上訴狀並表明上
訴理由，如於本判決宣示後送達前提起上訴者，應於判決送達後
10日內補提上訴理由書（須附繕本）。
中    華    民    國   100    年    10    月    12    日
                                   書記官  劉國偉